【裁判字號】    99,台上,2528
【裁判日期】    990429
【裁判案由】    偽證
【裁判全文】
最高法院刑事判決            九十九年度台上字第二五二八號
上  訴  人  甲○○
上列上訴人因偽證罪案件，不服台灣高等法院台中分院中華民國
九十七年五月十四日第二審判決（九十七年度上訴字第三四號，
起訴案號：台灣台中地方法院檢察署九十六年度偵字第四０五０
號），提起上訴，本院判決如下：
    主  文
原判決撤銷，發回台灣高等法院台中分院。
    理  由
本件原審認定上訴人甲○○有原判決事實欄所載之犯行，因而維
持第一審論上訴人犯教唆偽證罪，處有期徒刑八月，依中華民國
九十六年罪犯減刑條例規定減為有期徒刑四月之判決，駁回上訴
人在第二審之上訴，併予宣告緩刑三年，固非無見。
惟查：(一)、刑事訴訟法第一百五十六條第二項規定：被告或共犯
之自白，不得作為有罪判決之唯一證據，仍應調查其他必要之證
據，以察其是否與事實相符。立法旨意乃在防範被告或共犯自白
之虛擬致與真實不符，故對自白在證據上之價值加以限制，明定
須藉補強證據以擔保其真實性。所謂補強證據，係指除該自白本
身之外，其他足以證明該自白之犯罪事實確具有相當程度真實性
之證據而言，雖所補強者，非以事實之全部為必要，但亦須因補
強證據之質量，與自白之相互利用，足使犯罪事實獲得確信者，
始足當之。共犯之自白，性質上仍屬被告之自白，縱先後所述內
容一致，或經轉換為證人而具結陳述，仍屬不利於己之陳述範疇
，究非自白以外之其他必要證據，自不足作為證明其所自白犯罪
事實之補強證據。本件原判決認定上訴人教唆戴長儒偽證之犯行
，係以共犯戴長儒以證人身分於其被訴偽證案件偵查中所為之證
詞，為其主要之論據。然上訴人始終否認犯行，而原判決認定上
訴人於台灣台中地方法院檢察署九十四年度偵字第一五四九六號
違反毒品危害防制條例案件（下稱陳嘉興毒品案）為被告陳嘉興
辯護時，如何教唆戴長儒偽證，於判決理由欄內係援引台灣台中
地方法院檢察署九十五年度偵字第一一八三七號戴長儒被訴偽證
案件（下稱戴長儒偽證案）偵查中戴長儒具結之下列證詞：(1)「
當時陳嘉興的律師在開庭前在庭外『告知我要說陳嘉興沒有給我
東西，說這樣會對我較有利』」（見原判決第十一頁倒數第八行
至第三行），(2)「陳嘉興的律師只是教我在法庭陳述時，如果審
判長問你說陳嘉興有無給你毒品，『你要說不知道或者沒有』等
語」（見原判決第十二頁第九行至第十一行），(3)「他（上訴人
）尚有拿我在警詢中及偵查中的筆錄給我看，陳嘉興的律師從頭
到尾將我的筆錄再講一次，『叫我等一下要講跟偵查筆錄不一樣
，這樣對我較有利』，當時我並未問陳嘉興的律師為何要這樣講
」（見原判決第十二頁第十二行至第十五行），(4)「（問：提示
審判筆錄，『因為陳嘉興要出來擔，因為我不知道送我毒品也犯
罪，我才這樣講，當時我如果知道轉讓毒品會犯罪，我就不會這
樣講』，是你自己要講，還是律師教你的？）是律師教我這樣講
的」（見原判決第十二頁第十五行至第十九行）等語為其論據，
惟戴長儒就上訴人如何教唆其偽證之自白，先後所述已不盡相符
。況公訴人指訴上訴人教唆戴長儒偽證之時地，僅有上訴人、戴
長儒及陳嘉興三人在場，而陳嘉興於第一審審理時證稱：「被告
（即上訴人）在法庭外，並未拿戴長儒之偵訊及警詢筆錄給戴長
儒看，也沒有跟戴長儒說，在交互詰問時，要如何訊問，另在法
庭外或其他場合，被告也沒有叫戴長儒作不實的證言，被告只有
教他據實陳述」等語（見原判決第十六頁第五行至第九行），並
未證述上訴人有教唆偽證犯行。再查，陳嘉興毒品案起訴書所載
公訴事實其中陳嘉興涉嫌轉讓第三級毒品予戴長儒者共四次，即
於九十四年二月間某日（下稱第一次）、五月間某日（下稱第二
次）、七月間某日（下稱第三次）及九月二十三日十時許（下稱
第四次）各無償轉讓一次，有該案檢察官起訴書可稽（見九十四
年蒞字第一三七八六號公訴蒞庭影印卷〈下稱蒞庭卷〉第三頁）
。然本件檢察官起訴書所載上訴人教唆戴長儒偽證部分，僅限於
其中第一、二、三次部分（見第一審卷第四頁第十七行至第二十
四行）。上訴人為陳嘉興毒品案辯護，於第一審審判期日交互詰
問戴長儒時，則僅就前述第四次轉讓毒品部分行主詰問、覆主詰
問戴長儒時，均未問及前述第一、二、三次陳嘉興轉讓毒品予戴
長儒之相關聯問題，復有該次審判筆錄可考（見蒞庭卷第一二六
、一二七頁），是究竟有何足夠之補強證據足以擔保戴長儒上述
自白之真實性，仍有待進一步調查究明，乃原審未調查釐清，即
以戴長儒於另案所為之自白作為認定上訴人有教唆偽證犯行之主
要證據，所適用之證據法則自有不當，且有調查未盡之違法。(二)
、有罪判決書之事實欄，為判斷適用法令當否之準據，應將法院
認定該當犯罪構成要件之事實，翔記於事實欄，始足判斷其適用
法令是否正當；倘若事實欄無此記載，而理由內加以說明，則判
決理由失其依據，其判決即難認適法。原判決關於上訴人如何教
唆戴長儒偽證之事實，於理由欄係說明依戴長儒於其偽證案之前
述(一)(1)至(4)之證言為其主要論斷之基礎，然就戴長儒不盡一致之
各證詞，且所涉及陳嘉興轉讓毒品予戴長儒共四次之作證內容，
及上訴人被訴教唆偽證部分僅限於其中三次等等，原審未明確說
明其取捨之結論，僅於原判決事實欄記載上訴人「教唆戴長儒於
接受詰問時『應如何虛偽證述』」等語（見原判決第二頁倒數第
四行），就上訴人教唆戴長儒「如何虛偽證述」之具體內容，並
未於事實欄中載明，此部分理由之說明失其事實之依據，難謂適
法。以上或為上訴意旨所指摘，或為本院得依職權調查之事項，
應認有發回更審之原因。
據上論結，應依刑事訴訟法第三百九十七條、第四百零一條，判
決如主文。
中    華    民    國  九十九  年    四    月  二十九  日
                      最高法院刑事第十三庭
                          審判長法官  賴  忠  星
                                法官  呂  丹  玉
                                法官  吳      燦
                                法官  蔡  名  曜
                                法官  葉  麗  霞
本件正本證明與原本無異
                                      書  記  官
中    華    民    國  九十九  年    五    月    三    日
                                                       s

司法院資訊處製作；財團法人民間司法改革基金會備份。
